臺灣高等法院民事判決　　　　　　　　 94年度上易字第109號
上　訴　人　台新國際商業銀行股份有限公司
法定代理人　蔡孟
訴訟代理人　楊劍合
訴訟代理人　郭世明
訴訟代理人　林益瑤
被　上訴人　亞特精密機械股份有限公司
法定代理人　李鑒賢
訴訟代理人　張寧洲律師
上列當事人間返還扣款事件，上訴人對於中華民國93年12月15日
臺灣臺北地方法院93年度訴字第4260號第一審判決提起上訴，經
本院於94年4月27日言詞辯論終結，判決如下：
    主  文
原判決關於命上訴人給付超過新台幣肆拾萬玖仟佰伍拾元本
息部分，及該部分假執行之宣告，暨訴訟費用之裁判均廢棄。
上開廢棄部分，被上訴人在第一審之訴及假執行之聲請均駁回。
第一、二審訴訟費用由被上訴人負擔百分之四十三，餘由上訴人
負擔。
    事實及理由
一、被上訴人主張：伊於民國91年5月29日與上訴人簽訂短期授
    信契約書，向上訴人借貸新台幣（下同）1000萬元，並開立
    備償帳戶，約定借貸之利率為年息百分之10.0088%。嗣伊因
    資金調度困難，無法如期支付91年11月份之本息，上訴人因
    此向伊收取5,652元違約金。伊於91年10月29日與上訴人、
    泛亞銀行、華南銀行及聯邦銀行等多家往來銀行，召開紓困
    會議，初步與各銀行達成共識。會後上訴人同意自92年1月
    份起，將借貸利率調降為3.996%，並由伊簽發每張票面金額
    28萬元，共24張支票交予上訴人收執，自91年11月起至93年
    10月止，於每月30日向伊提示付款，並依上訴人要求將原存
    在備償帳戶之客票作擔保，倘伊有遲延付款時，則直接由備
    償帳戶扣款，並限制伊流用帳戶內存款。惟上訴人卻在事先
    未通知伊情形下，陸續於92年1月6日、3月28日、4月21日、
    5月5日、6月3日及7月9日，竟無源由的以手續費及帳務管理
    費名義，自伊備償帳戶中扣款高達77萬元。茲伊已於93年8
    月16日提前清償未到期之欠款，但上訴人就前揭無故扣款一
    事，迄今仍無法提出合理說明，爰依民法第179條前段請求
    不當得利法律關係，聲明求為：上訴人應返還被上訴人77萬
    元及自起訴狀繕本送達翌日起至清償日止，按週年利率5%計
    算之利息, 並願供擔保聲請准宣告假執行。（原審為上訴人
    敗訴之判決，上訴人聲明不服）並於本院答辯聲明：上訴駁
    回。
二、上訴人則以：被上訴人於91年11月1日遭票據交換所宣告拒
    絕往來，伊可依雙方簽訂短期授信合約書第六條第二款約定
    ，逕行要求被上訴人全數清償，但鑑於被上訴人申請展期及
    經營困境，經評估風險後，以變更授信條件方式，在分次加
    徵手續費及帳務管理費之前提下，同意將貸款利率降為
    3.996%，並分24期攤還，被上訴人知悉上開增補之變更申請
    書內容, 並未表示反對, 伊乃依協議變更後之授信條件，分
    次沖償手續費及帳務管理費，並開立收據寄交被上訴人收執
    ，當無巧立名目取款情形，自無不當得利可言。又縱認兩造
    間就上開升息之協議有疑義，被上訴人亦應依原契約所約定
    之利率（年利率10.0088%），即受板橋地方法院所核發已確
    定支付命令之拘束，給付伊利息，所應退之金額為439,350
    元等語，資為抗辯。並於本院上訴聲明：(一)原判決廢棄，(二)
    被上訴人於原審之訴及假執行之聲請均駁回。
三、被上訴人主張伊於91年5月29日與上訴人簽訂短期授信合約
    書，向上訴人借貸1000萬元，約定利率為年息百分之
    10.0088，嗣因伊經濟狀況不佳，經與上訴人協議後展期清
    償，上訴人陸續於92年1月6日、3月28日、4月21日、5月5日
    、6月3日及7月9日，以手續費及帳務管理費等名義，自伊備
    償帳戶內分別扣款77萬元等情，業據提出短期授信合約書、
    本票各乙份、收據六紙為證，且為上訴人所不爭執，此部分
    主張自堪信為真實。被上訴人復主張：伊於91年10月29日與
    上訴人及其他銀行召開紓困會議達成共識，上訴人同意自92
    年1月份起，調降借貨利率為3.996%，並由伊簽發每張票面
    金額28萬元，共24張支票交予上訴人收執，自91年11月起至
    93年10月止，於每月30日向伊提示付款，並依上訴人要求將
    原存在備償帳戶之客票作擔保，倘伊有遲延付款時，則直接
    由備償帳戶扣款，並限制伊流用帳戶內存款，惟上訴人卻在
    事先未通知情形下，陸續於上開期日，擅以手續費及帳務管
    理費名義，自該帳戶中扣款，高達77萬元，此為不當得利等
    情，固據提出帳戶還款明細查詢明細、會議記錄表、收據為
    證。惟上訴人則否認有同意降息情事，並為前揭抗辯。是本
    件爭執重點為：(一)兩造有否達成降息為3.996%之協議，及被
    上訴人是否曾同意上訴人逕在前揭備償帳戶內以帳務管理費
    、手續費之名義扣款？(二)若無上開協議或同意，是否仍按原
    約定利率即支付命令所確定之年利率10.0088%拘束。經查：
    (一)前揭為兩造不爭為真正之會議記錄表，其內容並無兩造就
      系爭借款之利息已達成降息為3.996%之記載。是被上訴人
      執此主張兩造有達成上開降息之協議，顯不可採。又上開
      為上訴人所製作亦為兩造不爭執真正之帳戶還款明細查詢
      資料，其內固有自91年11月5日起均依年息3.996%計算利
      息之記載，惟上訴人抗辯：被上訴人已同意依伊所擬之「
      授信條件變更申請書」內所訂之變更之條件，亦即同意在
      分次加徵手續費與帳務管理費條件前提下，准將被上訴人
      貸款年利率調降為3.996%，分24期償還，此為將利息收入
      科目，轉換成其他手續費用收入之科目，乃內部電腦作帳
      之問題等語，並提出授信條件變更申請書為證。觀之該申
      請書內「擬變更之條件」欄確有「利率提高至18%，含手
      續費」、「本案名目利率3.996%，加計手續費收入實質利
      率18%」及「申請單位意見」欄亦有「利率提高至18%」之
      記載，足證上訴人前開有關以收取手續費等為條件，降息
      為3.996%係為內部電腦作帳問題處理之抗辯，堪予採信，
      被上訴人尚難徒憑上訴人內部片面製作之帳戶還款明細查
      詢資料，即遽以認定上訴人已同意降息為3.996%，被上訴
      人復未能舉出其他証據証明有此事實，是其此部分主張，
      並不可採。惟前開變更申請書僅係上訴人內部作業之文件
      ，其內並無被上訴人簽章同意其所擬變更條件之記載，為
      兩造所不爭，而證人即上訴人公司員工姚木川於原審證稱
      ：本件紓困會議沒有結論，並沒有對被上訴人公司降息，
      展期之後的利率我不清楚，申請書上面記載利率為百分之
      十八（含手續費）並非我寫的字，沒有利息，當初沒有提
      到利率的部分，變更之條件第六項及手寫部分，有否經被
      上訴人公司同意，我不清楚，在我原先提出的申請條件中
      並沒有向被上訴人收取帳務管理費及手續費這些內容，我
      不清楚等語，據此證詞可知上開申請書內所載有關變更條
      件之部分內容。即有關升息部分，應係上訴人公司內部上
      級單位所片面加入擬訂。茲被上訴人既未曾以書面或其他
      方式同意，殊難逕以上訴人自前開備償帳戶內以管理費、
      手續費之名義扣款，而被上訴人並未立即對此表示異議，
      即推論斷定被上訴人已同意上訴人前述其片面所擬之變更
      升息之條件。是上訴人辯稱：依民法第161條規定，被上
      訴人知悉變更條件之內容，未表示反對，應認兩已達成有
      關升息18%之協議云云，即不可採。凡此足證兩造所各自
      主張有前述降息3.996%或以收取手續費等名目達成升息為
      18%之情事，自均不可取。
    (二)次查，被上訴人係因資金調度困難，而於91年10月29日與
      包括上訴人在內之多家往來之銀行召開紓困會議初步與各
      銀行達成共識，會後上訴人同意自92年1月份起，將授信
      期間展延二年中期放款，並由被上訴人簽發每張票面金額
      28萬元，共24張支票交予上訴人收執，自91年11月起至93
      年10月止，於每月30日向被上訴人提示付款，並依上訴人
      要求將原存在備償帳戶之客票作擔保，倘被上訴人有遲延
      付款時，則直接由備償帳戶扣款等情，為被上訴人所自承
      ，並經證人姚木川於原審就此部分證述屬實，復有前揭由
      姚木川填製之授信條件變更申請書影本在卷足憑。足見兩
      造除就有升息或降息部分仍有爭執外，其餘紓困展還之期
      限及方法部分已達成協議，並已履行部分協議內容甚明。
      嗣上訴人於前開紓困期間之91年12月19日，曾具狀就被上
      訴人針對系爭貸款所積欠之本金677萬6780元及其利息、
      違約金檢附短期授信約定書、本票等資料向原審聲發給支
      付命令，而被上訴人於92年1月24日收受原審所發支付命
      令正本後，並未異議，已告確定，業經本院調閱該支付命
      令查明屬實。觀之該支付命令，被上訴人所應連帶給付予
      上訴人之利息部分，係按年利率10.0088%計算，顯見兩造
      於前開紓困期間仍同意以原約定之利率即10.0088%計算甚
      明。上訴人抗辯：本件前揭已達升息為18%之協議若不可
      採，退萬步言，仍應按上述支付命令所確定之年利率
      10.0088%拘束計算等語，自為可採。被上訴人雖主張：上
      訴人於本審始提出支付命令確定證明書，係屬新攻繫防禦
      方法，且亦不符合民事訴訟法第447條但書規定，應不許
      其提出，使生失權效果，且上訴人於原審未提出此防禦方
      法係可歸責於自己，倘許其提出，顯係有違誠信，對伊顯
      失公平；退萬步言之，上開支付命令亦有民事訴訟法第
      496條第1項第13款之情形，伊自得另行起訴爭執其既判力
      ，因伊係受被上訴人之誆騙，對於該支付命令不得或無庸
      異議，此似應承認債務人得以獨立之侵權行為損害賠償起
      訴之，請求法院對該確定之支付命令為實質審理，伊自得
      另訴爭執上開支付命令之既判力云云。惟查，本件貸款原
      約定之利率既已按10.0088%計算，倘如被上訴人所述上訴
      人已同意降息為3.996%屬實，則被上訴人除受有展延二年
      還款期限始收回本金之損失外，尚須受有減少達6.0128%
      之鉅額利息損失，且該支付命令確定證明書之提出，並非
      須再為複雜之調查證據程序，本院僅需向原審調卷即可查
      明，無須浪費訴訟程序之進行，是上訴人於上訴本院後，
      如不許其提出此項防禦方法，自顯失公平，應許其於本院
      提出，依民事訴訟法第447條第1項第6款規定，爰予准許
      。至於前揭已確定之支付命令，被上訴人既未對之提起再
      審之訴或另行對上訴人訴請侵權行為損害賠償，為被上訴
      人所不爭執，則其空言爭執該確定支付命令之既判力，進
      而主張不受其拘束，顯不可採。
四、上訴人另抗辯：本件貸款之年利率應為該支付命令既判力所
    及之範圍即10.0088%，上訴人在此範圍內依法有權收取，僅
    應退還超過10.0088%至18%之範圍，其金額為439,350元（計
    算式：18-10.0088/18-3.9996=0.00000000，77萬元×0.000
    00000=43萬9350元）等語。如前所述，本件上訴人同意展延
    償還貸款之年利率仍為原約定利率10.0088%，則其就前揭被
    上訴人備償帳戶內以管理費、手續費等名目所扣款之77萬元
    ，自僅於在該10.0088%範圍內有權收取，至逾該範圍部分，
    即43萬9350元，被上訴人對此計算方式並不爭執，上訴人予
    以收取即無法律上之正當原因，且因此致被上訴人受有損失
    ，自為不當得利，被上訴人得請求返還。
五、綜上所述，本件被上訴人依不當得利之法律關係請求上訴人
    返還77萬元及自起訴狀繕本送達翌日即93年10月9日起至清
    償日止按週年利率百分之五計算之利息，其中有理由部分為
    43萬9350元及法定遲延利息，應予准許，逾此部分，不予准
    許，應予駁回。原審就上開無理由部分為被上訴人勝訴之判
    決，尚有未洽，上訴論旨指摘原判決此部分不當，求予廢棄
    ，為有理由，應予改判如主文第一、二項所示。至上開有理
    由部分，原審為被上訴人勝訴之判決，核無違誤，上訴論旨
    指摘原判決此部分不當，求予廢棄，為無理由，應予駁回。
六、本件論證已臻明確，兩造其餘之攻擊、防禦方法及各自舉證
    ，經本院審酌後，認於判決結果已無影響，爰不一一論述，
    併此敘明。
七、據上論結，本件上訴為一部有理由，一部無理由，依民事訴
    訟法第449條第1項、第450條、第79條前段，判決如主文。
中　　華　　民　　國　　94　　年　　5　 　月　　11　　日
                  民事第十三庭審判長法　官  張宗權
　　　　　　　　　　　      　　　　法　官　陳永昌
　　　　　　　　　　　　　　　　　　法　官　陳忠行
正本係照原本作成。
不得上訴。
中　　華　　民　　國　　94　　年　　5 　　月　　16  　日
　　　　　　　　　　　　　　　　　　書記官　李明昇
